臺灣高等法院臺中分院刑事判決　　　　　　民國九十一年度上易字第一四六四號
　　上　訴　人　臺灣臺中地方法院檢察署檢察官
　　被　　　告　乙○○
右上訴人因被告侵占案件，不服臺灣臺中地方法院中華民國九十一年六月二十五日第
一審判決（民國九十年度易字第二二○一號，起訴案號：臺灣臺中地方法院檢察署民
國八十九年度偵緝字第三六七號），提起上訴，本院判決如左：
    主      文
上訴駁回。
　　理      由
一、公訴意旨如後附起訴書所載。
二、按犯罪事實應依證據認定之，無證據不得推定其犯罪事實，又不能證明被告犯罪
    者，應諭知無罪之判決，刑事訴訟法第一百五十四條、第三百零一條第一項分別
    定有明文；另刑法上之侵占罪，須持有人變易其原來之持有意思而為不法所有之
    意思，始能成立，如僅將持有物延不交還或有其他原因致一時未能交還，既缺乏
    主觀要件，即難遽以該罪相繩，最高法院六十八年臺上字第三一四六號判例參照
    。本件公訴人認被告涉嫌侵占其向帝諾企業有限公司（下稱帝諾公司）所收取之
    貨款計新臺幣（下同）一百四十餘萬元，無非係以被告自承有前往收取貨款及未
    將貨款繳回公司為其依據。訊之被告固坦承：鴻基開發有限公司（下稱鴻基公司
    ）未經伊同意，擅將伊登記為股東，伊為免日後遭鴻基公司之債權人索債，而暫
    時扣留所收取之一百二十多萬元貨款云云，惟辯稱：伊所扣留者係向憶樺實業股
    份有限公司（下稱憶樺公司）收取之貨款，伊向帝諾公司所收之款項有部分匯回
    鴻基公司設在合作金庫南臺中支庫（現已改為銀行）之帳戶內，有部分交由同去
    收款之同事帶回公司，伊並未扣留分文等語。
三、經查：(一)鴻基公司之名義負責人丙○○供稱：「我對公司業務完全不知情，本件
    也不是我告的，我也沒有委任律師」等語（參原審九十一年三月十四日訊問筆錄
    ），證人丙○○委任之律師溫文昌供稱：「本件是陳錦村到事務所委辦，我到臺
    中監獄問丙○○是否有要告訴，他沒有表示反對的意思，也跟我講第一次出庭的
    情形，所以我們就接受陳錦村委任，而丙○○到底是不是知道這個情形我不清楚
    」等語（參原審九十一年六月十八日審判筆錄），證人陳錦村證稱：「我以前在
    鴻基公司擔任總經理，被告的業務不是直屬於我，他侵占的款項是向哪一家公司
    收取的，我也不太清楚」等語（參原審九十年十一月六日訊問筆錄），足徵被告
    所扣留之款項究係向何公司收取的哪一筆貨款，證人丙○○、陳錦村均不清楚；
    (二)帝諾公司之負責人鄭富供稱：「被告以前他們公司裡面的人來收了好幾次貨款
    ，貨款應不止一百多萬元，最後一次收貨款之時間已沒有資料可查，我們開票給
    被告的帳戶是設在華南銀行沙鹿分行」等語（參原審九十年八月十六日訊問筆錄
    ），又華南商業銀行沙鹿分行於九十年九月十日以華沙存字第八二號函稱：「帝
    諾公司於八十五年七月間所簽發受款人為鴻基公司之支票共有兩張，分別為發票
    日八十五年七月十九日、八十五年七月二十五日，金額十二萬四千八百五十五元
    、三十萬一千五百元」等情，有該函附卷可稽；再合作金庫銀行南臺中分行於九
    十一年一月二十五日以合金南臺中存字第四五七號函檢送鴻基公司帳戶內八十五
    年七月及八月之匯入款資料計七份，其中有四份係被告所匯入，日期分別為八十
    五年七月八日、八十五年七月十一日、八十五年七月十五日、八十五年七月十九
    日，金額五十三萬元、一百零五萬元、五十萬元、九十萬元，此有該函附卷可稽
    ，顯見並無證據可資證明被告於八十五年七月份有向帝諾公司收取一百四十餘萬
    元的貨款，且被告於八十五年七月間向廠商收取貨款後匯回鴻基公司有資料可證
    者，共有二百九十八萬元；(三)憶樺公司之負責人楊薔樺於九十一年五月三日具狀
    載：「憶樺公司與鴻基公司從未有任何交易往來，本件應係巨鴻公司與鴻基公司
    就尼龍布料買賣之案件，巨鴻公司負責人楊耀彰已就該案在臺中高分院八十九年
    上易字第五一二號案出過庭」，此有該狀紙附卷可參，而原審調取本院八十九年
    上易字第五一二號案卷核閱結果，證人楊耀彰確於八十五年十一月十四日以憶樺
    公司及巨鴻公司總經理之身分對被告提出詐欺告訴，指稱被告代表鴻基公司賣巨
    鴻公司二萬五千碼布料，經清點結果短少五千碼，並提出其支付貨款之支票四張
    （均由巨鴻公司所簽發），此有原審影印之筆錄及支票資料在卷可憑，該四張支
    票中其中一張發票日八十五年七月五日、金額四十一萬一千八百二十一元之支票
    ，係於被告設在合作金庫銀行軍功分行之帳戶內提示兌現，此有合作金庫銀行軍
    功分行以九十一年五月三日合金軍存字第○九一○○○一六三六號函檢送之明細
    一份存卷可證，被告另提出一張由巨鴻公司所簽發日期八十五年八月五日、金額
    十四萬八千一百七十七元之支票影本，該支票原來在被告前妻丁○○設於聯邦商
    業銀行臺中分行之帳戶內託收，後來又取回，此有該託收存簿在卷可考，訊之被
    告於原審供稱：「我跟憶樺公司交易都是跟楊耀彰接洽沒錯，他們公司很大，我
    也搞不清楚」等語（參原審九十一年六月十八日審判筆錄），足見被告確有將收
    自巨鴻公司之貨款存入自己及前妻之私人帳戶內，雖除前述金額外，尚扣留多少
    ？扣自哪批貨款？無法查證，但被告謂其所扣留之款項係向憶樺公司（應係巨鴻
    公司）所收取之貨款，則可確信，(四)被告曾於八十五年七月二十二日、八十五年
    八月六日兩次寄存證信函予丙○○及陳錦村，內載：「本人自八十五年五月十五
    日任職起，未以任何名義出資擔任股東，現經發現貴公司經營者有以本人名義出
    資擔任貴公司股東，倘日後因此有任何糾紛，概與本人無關，並請即日起將本人
    股份轉讓之‧‧‧，本人發現貴公司營業詭異，深恐涉及不法殃及本人，曾函求
    速刪除本人之股東名義及合庫帳戶歸還印章均置之不理，不得已乃向貴公司聲明
    在本人名下之一批貨款，如貴公司速刪除本人之股東及帳戶名義歸還印章，和付
    清本人交涉購買之貨款，並保證貴公司一切責任均與本人無關，立刻提款付予貴
    公司」等情（存證信函置於偵緝卷證物袋中），而觀諸鴻基公司變更登記事項卡
    ，被告確實被登記為股東（參八十五年度偵字第一九三九七號卷第二六頁），又
    被告與鴻基公司之其他股東於八十五年十月一日確遭彩群有限公司提出詐欺告訴
    （參前揭一九三九七號偵卷第二四頁告訴狀），前述案外人楊耀彰亦對被告及他
    股東提出詐欺告訴，被告於八十五年八月十一日至八十九年五月二十一日出國期
    間，被他人冒名在彰化銀行清水分行開立支票帳戶（參偵緝卷第六五頁彰化銀行
    清水分行函），可信被告當時確係因發現鴻基公司行事詭異，預見可能有不法行
    為，自己因股東身分將受牽連，方扣留該些貨款，以逼使鴻基公司除去伊股東之
    身分，反之，被告當時果意在侵占入己，當一走了之並置之不理，何須寄該兩份
    存證信函相告，(五)鴻基公司之股東後來數次被鴻基公司之債權人提出告訴，公司
    因而停業，人員四散，被告亦於八十五年八月十一日出國，至八十九年五月二十
    一日回國被緝獲（參被告護照及內政部警政署航空警察局緝獲被告移送書），而
    被告於出國前將所扣留之款項暫寄朋友處，於情理並無違背之處，因其若將之攜
    出國外花用，即顯有侵占之意，若以自己名義存在銀行內，則可能遭鴻基公司之
    債權人聲請法院強制執行，又其於八十九年五月二十一日獲得交保後，立即於翌
    日將該款項（一百二十萬元）存入其在華信商業銀行新開立之帳戶中（存摺明細
    置於偵緝卷證物袋中），按其出國將近四年才回國，若該扣留款已不存在，其乍
    返國何來該些現金開戶及存入。綜上所述，足認被告所辯為真，堪以採信，本件
    應僅係被告與鴻基公司之民事糾葛問題，揆諸右揭判例意旨，被告之行為與刑法
    侵占罪之構成要件尚不相當，非能遽以該罪相繩。此外，復查無任何積極證據足
    資證明被告有何公訴人所指之犯行，依右揭條文規定，自應為被告無罪之諭知。
四、原審因認被告犯行尚屬不能證明，而為無罪判決之諭知，核無不合，檢察官上訴
    意旨仍執陳詞，認被告應成立業務侵占罪，指摘原判決不當，為無理由，應予駁
    回。
五、據上論斷，應依刑事訴訟法第三百六十八條，判決如主文。
本案經檢察官甲○○到庭執行職務。
中      華      民      國　    九十一     年     十      月     八 　　日
                        　　　  臺灣高等法院臺中分院刑事第九庭
                                      審判長法　官　陳　筱　珮
                                      　　　法  官  趙  春  碧
                                      　　　法　官  吳　重　政
右正本證明與原本無異。
不得上訴。
　　　　　　　　　　　　　　　　　　　　　　書記官　林  育　德
中      華      民      國　    九十一     年     十      月     九 　　日
                                                                        Ｒ
